【裁判字號】    97,重訴,59
【裁判日期】    980625
【裁判案由】    履行契約
【裁判全文】
臺灣基隆地方法院民事判決              97年度重訴字第59號
原      告  乙○○
訴訟代理人  陳炎琪律師
            陳培仁律師
被      告  甲○○
訴訟代理人  楊思勤律師
複代理人    陳宜君律師
上列當事人間履行契約事件，本院於民國98年6月11日言詞辯論
終結，判決如下：
    主  文
被告應給付原告新臺幣柒拾陸萬元，及自民國九十八年一月四日
起至清償日止，按年息百分之五計算之利息。
原告其餘之訴駁回。
訴訟費用由被告負擔九分之一，餘由原告負擔。
本判決第一項於原告以新臺幣貳拾伍萬元為被告供擔保後，得假
執行。但被告如以新臺幣柒拾陸萬元為原告預供擔保，得免為假
執行。
原告其餘假執行之聲請駁回。
    事實及理由
一、原告主張：
  (一)原告於民國97年3月15日左右，於被告基隆市仁愛市○○○
    路一樓花台8號攤位（簡稱系爭攤位）看見攤位招租廣告，
    原告即依廣告記載之電話與被告方聯絡。因原告曾聽聞基隆
    市政府即將開放市場攤位轉讓，故徵詢被告是否可以直接出
    售系爭攤位。經過反覆商議及出價，兩造於97年3月18日達
    成協議以新臺幣（下同）628萬元出售系爭攤位，原告並先
    交付38萬元作為定金予被告，並由被告與其母共同簽下收據
    （簡稱系爭收據）為證。嗣兩造並約定於97年3月21日下午4
    點至張凱輝律師事務所簽署書面買賣契約及讓渡契約，於基
    隆市政府開放市場攤位讓渡時，再完成系爭攤位讓渡及剩餘
    價金交付事宜。詎97年3月21日下午四點，原告已至張凱輝
    律師事務所，卻遲遲未見被告出現，張凱輝律師遂打電話詢
    問被告為何尚未前來簽署系爭攤位買賣契約，被告於電話中
    並不否認兩造約定以628萬元出售系爭攤位及被告已收受原
    告定金之情形，但仍藉故推託未前往。原告與張凱輝律師當
    日苦等被告不至後，原告遂請張凱輝律師發函要求被告依約
    履行，然被告竟反悔不願出售攤位，轉而委請律師發函辯稱
    兩造關於系爭攤位之約定並非買賣，而係合夥，而兩造就合
    夥之細節並未談妥，請被告取回先前所付定金云云。原告主
    張兩造所成立是買賣關係，且所謂合夥有訂金之存在是非常
    奇怪，其實是買賣才會有訂金之存在。
  (二)按民法第345條第2項規定：「當事人就標的物及其價金互相
    同意時，買賣契約即為成立。」又同法第248條規定：「訂
    約當事人之一方，由他方受有定金時，推定其契約成立。」
    兩造就628萬元出售系爭攤位乙事既已達成合意，則買賣契
    約即已成立無疑。經原告向基隆市政府詢問，基隆市政府現
    已經開放仁愛市場之攤位轉讓。換言之，系爭攤位讓渡現已
    處於履行可能之狀態，故原告提起訴訟請求被告履行兩造之
    系爭攤位買賣約定，於原告給付剩餘價金590萬元之同時，
    被告應將系爭攤位交付予原告。另按民法第249條規定：「
    定金，除當事人另有訂定外，適用左列之規定：…三、契約
    因可歸責於受定金當事人之事由，致不能履行時，該當事人
    應加倍返還其所受之定金。」倘被告已將系爭攤位出售予他
    人，而不能履行兩造系爭攤位買賣之約定，原告則以備位聲
    明請求被告依上開規定加倍返還所受定金76萬元予原告。
  (三)又所謂之定金，除有證明本約成立之「證約定金」外，民間
    另有僅能證明預約成立之「猶豫定金」。亦即收受定金之作
    用係證明本約成立者，並擔保本約之履行者，即為「證約定
    金」；反之，在成立本約前交付之定金，用以擔保本約之成
    立，如受定金之當事人拒不成立本約，即應加倍返還定金。
    本件兩造就買賣系爭攤位之標的及價金628萬元既已達成合
    意，買賣契約即屬成立，兩造約定於97年3月21日在律師事
    務所見面之目的，僅在補簽書面之買賣契約而已；又縱解釋
    本件被告收受定金之性質為「猶豫定金」，受定金之被告既
    拒不成立本約，依上開民法第249條第3款規定，自應加倍返
    還定金。
  (四)訴之聲明：1.先位聲明：被告應於原告給付590萬元之同時
    ，將基隆市仁愛市○○○路一樓花台8號攤位交付予原告；
    原告願供擔保請准宣告假執行。2.備位聲明：被告應給付原
    告76萬元及自起訴狀繕本送達翌日起至清償日止，按年息5%
    計算之利息；並願供擔保請准宣告假執行。
二、被告則以下列情詞置辯，請求駁回原告之訴，並願供擔保請
    准宣告免為假執行：
  (一)系爭攤位係被告向基隆市政府承租，依法不得買賣或出租，
    被告在該攤位留有電話號碼係供聯絡之用，原告於97年 3月
    15日左右，係看到電話主動與被告聯絡，詢問攤位是否出賣
    或出租，被告回稱攤位不能買賣或出租，只擬與人合夥經營
    ，嗣經原告於同年3月18日當面與被告洽談，被告在洽談中
    表示合夥條件之一，為保證金50萬元，其餘合夥細節諸如投
    資金額、經營項目、方式及盈虧分配等則均尚未觸及。惟原
    告為表示誠意，當場取出現款38萬元交付被告，被告認其誠
    意十足旋予收下，並出具上開收據予原告收受，兩造約定於
    同年3月21日下午4時至張凱輝律師事務所簽定合夥書面契約
    ，惟因原告始終未提出具體方案，被告因此認為已無前去必
    要。
  (二)又查系爭收據根本無契約之內容及成立之要素，例如買賣之
    意思表示、買賣之標的及買賣之價款等均付之闕如，原告以
    此作為雙方買賣系爭攤位之依據，顯與事實不符，且未盡舉
    證責任。況依原告起訴狀所陳，被告當時係張貼「出租廣告
    」，則原告何有與被告達成協議以628萬元向被告價購系爭
    攤位之理？原告所述不實，兩造間之契約根本尚未成立。
  (三)按契約之成立，必須內容確定、可能、合法，本件兩造間之
    契約內容，根本未確定而無由成立。至民法第248條規定：
    「訂約當事人一方，由他方受有定金時，推定其契約成立。
    」必須其內容確定，始有推定契約成立之可言。是本件乃屬
    契約根本即未成立之問題，而非契約能不能履行之問題，殊
    無民法第249條定金加倍返還之問題。況被告為免糾纏起見
    ，早已將上開所收38萬元提存在案，原告請求履行契約或加
    倍返還定金，顯無理由。
  (四)查所謂證約定金，必兩造之契約，當已成立，並以訂金作為
    證明方法，惟本件兩造之契約，根本尚未成立，而該收據復
    無契約之內容及其成立之要素等，何從作為證約之定金。原
    告應就訂金之性質及契約內容負舉證責任。
  (五)至被告就系爭「定金」雖謂係合夥生意之資金，但所書立之
    收據則載為定金乙節，乃因當時合夥契約尚未談成，故載為
    定金，於合夥契約成立時，則視為合夥資金之一部，此乃被
    告之本意，亦為社會之通念，嗣契約並未談成，被告除將所
    收之定金返還外，雙方顯無其他權利義務可言，故原告當時
    交付系爭「定金」，應僅屬邀約之引誘而已。
三、兩造不爭執事項：
  (一)原告於97年3月18日交付38萬元予被告，被告收受後並開立
    系爭收據。
  (二)嗣兩造約定於97年3月21日下午4點至張凱輝律師事務所簽訂
    契約。
四、得心證之理由：
    經核兩造上開所述，本件之爭點厥為：(一)先位部分：系爭攤
    位買賣契約是否成立？(二)備位部分：被告是否需加倍返還定
    金？茲分別論述如下：
  (一)按解釋意思表示，應探求當事人真意，不得拘泥於所用之辭
    句，民法第98條定有明文。蓋解釋意思表示，端在探求表意
    人為意思表示之目的性及法律行為之和諧性。是解釋契約尤
    須斟酌交易習慣，及當事人所欲達成之經濟效果、合理預期
    之契約利益，依誠信原則而為之。關於法律行為之解釋方法
    ，應以當事人所欲達到之目的、交易習慣、任意法規及誠信
    原則為標準，合理解釋之。其中應將當事人之目的列為最先
    ，交易習慣次之，任意法規又次之，誠信原則始終介於其間
    以修正或補足之。因此，解釋契約應通觀全文，並斟酌立約
    當時之情形，以期不失立約人之真意。又解釋契約應以當事
    人立約當時之真意為準，而真意何在，則應以過去事實及其
    他一切證據資料為斷定之標準，不能拘泥文字致失真意（最
    高法院18年上字第1727號判例、19年上字第58號判例、19年
    上字第453號判例、88年度台上字第1671號判決要旨參照）
    。經查，系爭收據之內容係記載：「茲收訂金參拾捌萬元正
    ，特此證明。仁愛市場八號（1F花台）」等語，除與原告交
    付38萬元予被告在於取得系爭攤位讓渡權利之目的相符外，
    被告亦不否認兩造於97年3月18日簽訂系爭收據後，亦共同
    約定於同年月21日下午4時前往律師事務所簽訂契約等情觀
    之，若被告所收受之38萬元非屬轉讓系爭攤位之「定金」性
    質，而係其所辯合夥「資金」之一部分云云，為何被告對此
    重要事項，不於收受該筆款項時，明確在系爭收據上載明「
    合夥資金」字樣，反而以一般通常買賣交易觀念所使用之「
    訂金」方式記載？而此記載方式又恰與原告欲買賣系爭攤位
    之目的相同，且雙方並約定在短時間內前往律師事務所簽約
    ，卻非先約定較長時間洽談「合夥」內容及細節？此均與一
    般合夥關係之成立方式有悖。此外，被告究與原告達成何種
    合夥協議，致原告願先交付38萬元款項予被告，及兩造間之
    出資比例如何等等，亦付之闕如，被告復未能對其所辯兩造
    間係合夥關係乙節提出具體事證以實其說，其空言辯稱系爭
    收據所載「訂金」係合夥「資金」云云，自難為其有利之認
    定。是原告主張交付38萬元予被告目的，在於欲與被告成立
    系爭攤位買賣契約乙情，應堪採信。
  (二)復按契約有預約與本約之分，兩者異其性質及效力，預約權
    利人僅得請求對方履行訂立本約之義務，不得逕依預定之本
    約內容請求履行。又買賣預約，非不得就標的物及價金之範
    圍先為擬定，作為將來訂立本約之張本，但不能因此即認買
    賣本約業已成立，最高法院61年度台上字第964號判例意旨
    參照。經查，系爭收據記載：「茲收訂金參拾捌萬元正，特
    此證明。仁愛市場八號（1F花台）」等語，僅就買賣標的物
    先為擬定，其餘有關剩餘價金給付方式及期限、相關規費之
    負擔等重要事項，未見記載其上，可徵兩造為約束彼此，乃
    於正式簽約前，預收訂金書立系爭收據，俟日後至律師事務
    所正式簽約始確定兩造間買賣系爭攤位之權利義務關係。是
    系爭收據應僅為系爭攤位買賣契約之預約，兩造就系爭攤位
    之買賣尚須另訂立本約。故系爭收據既為預約，而非本約，
    則原告交付被告之38萬元雖屬定金之性質，亦僅能視為預約
    之成立，尚難遽認兩造間已成立系爭攤位之買賣本約。基此
    ，原告先位聲明依系爭收據之書立，主張兩造間已成立系爭
    攤位之買賣契約，請求被告於原告給付剩餘價金590萬元之
    同時，將系爭攤位交付予原告，尚屬無據，應予駁回。
  (三)又系爭收據之書立既屬預約之性質，而所謂預約乃雙方當事
    人約定將來訂立一定契約之契約，目的在使當事人負締結本
    約之義務，其本質仍屬契約之一種，故由預約而生之權利義
    務關係，亦應依一般契約法則之規定斷之。若當事人之一方
    由他方受有定金，依民法第248條規定，則推定其契約成立
    。本件原告主張於97年3月18日交付定金予被告，被告收受
    後並開立系爭收據，約定於97年3月21日簽定系爭攤位讓渡
    契約等情，堪認原告確有與被告締結系爭攤位讓渡契約之預
    約，並因此交付上開定金予被告，依民法第248條規定，應
    推定兩造間買賣契約之預約已經成立。次按當事人締結之預
    約一經合法成立，雙方均應遵守，預約義務人如不訂立本約
    ，除有特別情形外，預約權利人得請求其履行訂立本約之義
    務，並得請求違反預約之損害賠償或解除預約。復按所謂立
    約定金乃指契約成立前簽立預約時所交付之定金，用以擔保
    本約之成立者，是若本約成立，立約定金即變更為確保契約
    之履行為目的，固有民法第249條規定之適用；本約如未成
    立，定金之效力仍應類推適用該條文之規定（最高法院93年
    台上字第441號判決意旨參照）。本件兩造既訂有讓渡預約
    ，約定兩造應於97年3月21日前往律師事務所辦理讓渡契約
    ，有原告提出之律師存證信函可按，被告並已收受原告交付
    之立約定金38萬元，亦如前述，則被告依該讓渡預約即負有
    履行訂立本約之義務，如事後買賣之本約無法訂立，亦即預
    約已不能履行，當視無法成立買賣本約，而應判斷是否可歸
    責於當事人或可歸責於當事人之任一方，類推適用民法第24
    9條各款規定，決定原告所交付定金應如何處理。查系爭收
    據雖屬買賣之預約，非買賣之本約，然原告所給付之定金38
    萬元既具有擔保兩造依買賣約定內容履行之效用，已如前述
    ，則被告未具合法事由拒不依約前往律師事務所履行締結買
    賣本約之義務，依民法第249條第3款規定，此時買賣契約既
    因可歸責於被告之事由致無法成立，原告自可請求被告加倍
    返還其所收受之定金。
五、綜上所述，兩造間既未成立系爭攤位買賣之本約，則原告先
    位聲明請求被告於原告給付剩餘價金590萬元之同時，將系
    爭攤位交付予原告，尚屬無據，應予駁回。又系爭攤位之買
    賣本約雖尚未成立，惟兩造間已成立系爭攤位買賣預約，則
    被告未具合法事由拒不依約履行締結買賣本約之義務，原告
    備位聲明請求依民法第249條第3款規定，被告應加倍返還所
    收受之定金計76萬元，及自起訴狀繕本送達翌日即98年1月4
    日起至清償日止，按年息5%計算之利息，為有理由，應予准
    許。
六、假執行之宣告：本件原告勝訴部分，兩造陳明願供擔保請准
    宣告假執行及免為假執行，核無不合，爰分別酌定相當之擔
    保金額，予以准許；至原告敗訴部分，其假執行之聲請已失
    所附麗，應併予駁回。
七、本件事證已臻明確，兩造其餘攻擊防禦方法及所提證據，核
    與判決結果無影響，爰不逐一論駁，附此敘明。
八、據上論結：本件原告先位聲明為無理由，備位聲明為有理由
    ，依民事訴訟法第79條、第390條第2項、第392條第2項，判
    決如主文。
中    華    民    國    98    年    6     月    25    日
                  民事庭法  官  林玉珮
以上正本係照原本作成。
對於本件判決如有不服，應於收受送達後20日內向本院提出上訴
書狀，敘述上訴之理由，上訴於臺灣高等法院。
中    華    民    國    98    年    6     月    25    日
                        書記官  洪福基


司法院資訊處製作；財團法人民間司法改革基金會備份。
